【裁判字號】    99,訴,2423
【裁判日期】    991116
【裁判案由】    損害賠償
【裁判全文】
臺灣臺北地方法院民事判決              99年度訴字第2423號
原      告  許慶堂
訴訟代理人  陳昶安律師
被      告  闞碧珠
訴訟代理人  蕭介生律師
上列當事人間請求損害賠償事件，經本院於中華民國99年11月2
日言詞辯論終結，判決如下：
    主      文
原告之訴及假執行之聲請均駁回。
訴訟費用由原告負擔。
    事實及理由
一原告主張：兩造於民國85年8月5日簽訂不動產買賣契約書（下
  稱系爭買賣契約），約定原告以新臺幣（下同）1億2千萬元向
  被告購買臺北市○○區○○段4小段561、562、564、565、567
  地號土地全部、563地號土地應有部分5分之3及40034建號建物
  全部（門牌臺北市士林區○○○道○段70巷8號），原告依約給
  付買賣價金，惟被告遲未將上開562、563地號土地（下稱系爭
  562、563地號土地）移轉登記為原告所有。嗣因被告欠繳贈與
  稅，系爭562、563地號土地經法務部行政執行署士林行政執行
  處（下稱士林行政執行處）以95年度贈稅執特字第164109號執
  行事件查封，定於98年12月22日拍賣，原告為避免系爭562、
  563地號土地由他人買受，遂參與投標，並以187萬元得標。本
  件係因可歸責於被告之事由，致系爭562、563地號土地遭查封
  而陷於給付不能，原告因此參與投標而受有187萬元之損害，
  自得依民法第226條第1項規定請求被告賠償。至於系爭買賣契
  約第14條特約事項第1項「本案買賣標的物，土地部分即士林
  區○○段○○段562地號所有權全部、同小段563地號持分3/5，
  係被繼承人張文明所有，雙方協議並同意因本案應有之繼承人
  為5人，出賣人承諾，若該持分3/5無法全數過戶于甲方時，雙
  方同意由甲方直接從尾款扣除100萬元正作為損失補償。並於
  甲方未過戶完竣前（562、563地號），甲方暫行保留100萬元
  正，俟過戶完成3日內支付」，所稱100萬元，係督促被告確實
  履行契約之懲罰性違約金，非因債務不履行而生損害之賠償總
  額，蓋系爭買賣契約之標的不僅有系爭563地號土地應有部分5
  分之3，是原告得另請求債務不履行之損害賠償；若認上開100
  萬元係因債務不履行而生損害之賠償總額，亦僅限於系爭563
  地號土地部分；又即使依特約事項第1項後段約定，扣除100萬
  元後，原告仍受有87萬元之損害，此為被告之不當得利等情。
  求為判命被告給付原告187萬元及自起訴狀繕本送達翌日起至
  清償日止按年利率5％計付利息之判決，並願供擔保，請准宣
  告假執行。
二被告辯稱：系爭買賣契約第14條特約事項第1項已約定系爭562
  、563地號土地無法全數過戶時，被告應賠償100萬元，此為被
  告因不履行而生損害之賠償總額。原告已自買賣價金扣除100
  萬元，不得重覆請求等語。聲明請求駁回原告之訴及其假執行
  之聲請，如受不利判決，願供擔保請准宣告免為假執行。
三下列事項業據原告提出系爭買賣契約、土地與建物所有權狀、
  士林行政執行處拍賣公告及通知等影本為證，並為兩造所不爭
  執：
  (一)兩造於85年8月5日簽訂系爭買賣契約，約定原告以1億2千萬
    元向被告購買臺北市○○區○○段4小段561（面積1198平方
    公尺）、562（面積7平方公尺）、564（面積59平方公尺）
    、565（面積982平方公尺）、567（面積2043平方公尺）地
    號土地全部、563（面積133平方公尺）地號土地應有部分5
    分之3及坐落561地號土地上之40034建號建物全部（門牌臺
    北市士林區○○○道○段70巷8號），原告已於85年10月29日
    前給付買賣價金1億1千900萬元，被告則於85年9月14日將系
    爭562、563地號土地以外之土地與建物移轉登記為原告所有
    。（參見本院卷第7至13、51至55頁之系爭買賣契約、第14
    至19頁之土地與建物所有權狀、第22頁之士林行政執行處拍
    賣公告附表丙標）
  (二)系爭買賣契約第14條特約事項第1項約定「本案買賣標的物
    ，土地部分即士林區○○段○○段562地號所有權全部、同小
    段563地號持分3/5，係被繼承人張文明所有，雙方協議並同
    意因本案應有之繼承人為5人，出賣人承諾，若該持分3/5無
    法全數過戶于甲方時，雙方同意由甲方直接從尾款扣除100
    萬元正作為損失補償。並於甲方未過戶完竣前（562、563地
    號），甲方暫行保留100萬元正，俟過戶完成3日內支付。」
    （參見本院卷第53、54頁）
  (三)系爭562、563地號土地經士林行政執行處95年度贈稅執特專
    字第164109號執行事件查封拍賣，於99年12月22日由原告以
    187萬元（系爭562地號土地16萬元、563地號土地171萬元）
    拍定，並如數繳納價金。（參見本院卷第20至23之拍賣公告
    、第78頁之通知、第23頁之士林行政執行處收據）
四本院之判斷：
  (一)按「損害賠償，除法律另有規定或契約另有訂定外，應以填
    補債權人所受損害及所失利益為限。」、「當事人得約定債
    務人於債務不履行時，應支付違約金。違約金，除當事人另
    有訂定外，視為因不履行而生損害之賠償總額。其約定如債
    務人不於適當時期或不依適當方法履行債務時，即須支付違
    約金者，債權人除得請求履行債務外，違約金視為因不於適
    當時期或不依適當方法履行債務所生損害之賠償總額。」民
    法第216條第1項、第250條定有明文。本件原告陳稱：系爭
    買賣契約締約時，系爭562地號土地全部、563地號土地應有
    部分5分之3仍登記為被告之被繼承人張文明所有，此部分之
    過戶未定期限，待繼承登記辦妥後才過戶，然尚未辦妥繼承
    登記即被查封等情，為被告所不爭。則系爭買賣契約第14條
    特約事項第1項約定「本案買賣標的物，土地部分即士林區
    ○○段4小段562地號所有權全部、同小段563地號持分3/5，
    係被繼承人張文明所有，雙方協議並同意因本案應有之繼承
    人為5人，出賣人承諾，若該持分3/5無法全數過戶于甲方時
    ，雙方同意由甲方直接從尾款扣除100萬元正作為損失補償
    。並於甲方未過戶完竣前（562、563地號）甲方暫行保留
    100萬元正，俟過戶完成3日內支付」等語，通觀其文義，應
    係約定系爭562、563地號土地無法移轉登記為原告所有時，
    被告應賠償原告100萬元，該100萬元由原告暫行保留不付。
    上開特約事項既未約定100萬元係在被告不於適當時期或不
    依適當方法履行債務時即須支付者，應視為因系爭562、563
    地號土地無法移轉登記為原告所有而生損害之賠償總額；何
    況，上開特約事項並未約定系爭562、563地號土地之移轉登
    記期限，且其後段尚約定原告「俟過戶完成3日內」須支付
    所保留之100萬元，顯然並無使原告在「被告不於適當時期
    或不依適當方法履行債務時」即取得100萬元賠償金之意，
    該100萬元自難認係原告主張之懲罰性違約金。從而，系爭
    562、563地號土地嗣經士林行政執行處查封拍賣，致無法依
    系爭買賣契約移轉登記為原告所有時，被告固因可歸責於己
    之事由致給付不能，惟其因不履行而生損害之賠償總額已約
    定為100萬元，此100萬元亦由原告保留未付，原告即不得再
    依民法第226條第1項規定請求賠償。
  (二)至於原告主張：若認上開100萬元係因債務不履行而生損害
    之賠償總額，亦僅限於系爭563地號土地等語，被告否認之
    。經查，上開特約事項第1項之中段「若該持分3/5無法全數
    過戶于甲方時，雙方同意由甲方直接從尾款扣除100萬元正
    作為損失補償」，固僅提及系爭563地號應有部分5分之3，
    惟綜觀其前段「562地號所有權全部、同小段563地號持分
    3/5 ，係被繼承人張文明所有」及後段「於甲方未過戶完竣
    前（562、563地號）甲方暫行保留100萬元」，均併列系爭
    562、563地號土地，且兩造不爭執系爭562、563地號土地均
    須待繼承登記辦妥後方為過戶，已如前述，可見上開特約事
    項第1項中段關於無法全數過戶之損失補償，實應兼指系爭
    562、563地號土地無法全數過戶予原告之情形，其僅記載系
    爭563地號應有部分5分之3，應係不慎缺漏系爭562地號土地
    部分。原告此部分主張並不足採。另原告主張：即使依特約
    事項第1項後段約定，扣除100萬元後，原告仍受有87萬元之
    損害，此為被告之不當得利等語，因被告已就本件債務不履
    行所生損害依約賠償原告100萬元，且系爭562、563地號土
    地仍屬被告及張文明其他繼承人公同共有，被告就其拍賣所
    得即非無法律上原因而受利益，原告此部分主張亦無理由。
五綜上，原告依民法第226條第1項及不當得利之規定，請求被告
  給付187萬元及其遲延利息，均無理由，應予駁回，另其假執
  行之聲請失所附麗，應併予駁回。
六本件因事證已臻明確，兩造其餘攻擊、防禦方法及所提證據，
  經核與判決之結果不生影響，無庸逐一論述，併予敘明。
七據上論結，原告之訴為無理由。依民事訴訟法78條，判決如主
  文。
中    華    民    國    99    年    11    月    16    日
                  民事第二庭  法  官  林玲玉
以上正本係照原本作成。
如對本判決上訴，須於判決送達後20日內向本院提出上訴狀。如
委任律師提起上訴者，應一併繳納上訴審裁判費。
中    華    民    國    99    年    11    月    16    日
                              書記官  劉碧輝

司法院資訊處製作；財團法人民間司法改革基金會備份。
